臺灣高等法院臺南分院民事判決　94年度上易字第123號
上　訴　人　辛○○
訴訟代理人　林進榮　律師
被　上訴人　丙○○
　　　　　　丁○○
　　　　　　戊○○
兼三人共同
訴訟代理人　乙○○
上四人共同
訴訟代理人　古清華　律師
複　代理人　曾志青　律師
上列當事人間請求清償債務事件，上訴人對於中華民國94年5月2
7日臺灣雲林地方法院第一審判決（94年度訴字第33號）提起上
訴，本院於94年11月15日言詞辯論終結，判決如下：
      主      文
原判決廢棄。
被上訴人應連帶給付上訴人新台幣壹佰貳拾萬元，及自民國90年
1月14日起至清償日止，按年利率百分之5計算之利息。
第1、2審訴訟費用，由被上訴人連帶負擔。
      事      實
甲、上訴人方面：
一、聲明：求為判決：(一)原判決廢棄。(二)被上訴人應連帶給付上
    訴人新台幣（下同）120萬元，及自起訴狀繕本送達被上訴
    人翌日起至清償日止，按年息百分之5計算之利息。
二、陳述：除與原判決記載相同者，茲引用之外，補稱：
  (一)82年間，被上訴人之父李義順向上訴人先後借款4次，每次
    美金1萬元，由李義順於借款時簽發發票人為揚榮工業股份
    有限公司（下稱揚榮公司）之支票4張予上訴人，作為借款
    之憑證，雙方未約定利息，僅約定支票發票日為清償期，並
    約定以新台幣償還，因4張支票均退票，上訴人乃向李義順
    催討，李義順央求上訴人延至83年12月31日償還，上訴人乃
    將上開4張支票退還，再由揚榮公司之會計癸○○於83年9月
    間，寄給上訴人4張揚榮公司之支票，支票發票日均為83年
    12月31日，由李義順背書，該4張支票屆期提示均遭退票，
    李義順於83年10月2日死亡，上訴人乃向繼承人丙○○催討
    ，其表示借款要跟兄弟商量解決，經上訴人與被上訴人4人
    多次協調，被上訴人同意清償其父借款，並支付18%年息，
    雙方同意自84年1月1日至84年12月22日止，以支票金額新台
    幣（下同）1,023,470元計算18%年息，利息為1,023,470×
    0.1 8＝184,224元，與本金1,023,470元合計為1,207,694元
    ，以120萬元整數作為借款債務，被上訴人並要求上訴人合
    夥經營越勝工廠，雙方於84年12月22日簽立同意書（以下稱
    系爭同意書）。上訴人為展現誠意，乃將4張支票返還給被
    上訴人。
  (二)當事人主張之事實，經他造於準備書狀內或言詞辯論時或在
    受命法官、受託法官前自認者，無庸舉證，民事訴訟法第27
    9條第1項定有明文。查揚榮公司係李義順所開設，甲○○○
    為名義上負責人，故李義順得簽發揚榮公司之支票4張交給
    上訴人持有，作為其向上訴人借款之憑證。
    戊○○自認稱：因為我們沒有否認債務存在的意思，單純希
    望以機具抵押來處理我父親之債務，所以才簽立這份同意書
    等語。丁○○亦自認稱：因為當時兄弟跟我說父親有欠原告
    錢，所以我才在同意書上簽名等語。被上訴人均自認84年12
    月22日同意書確為渠等所簽名，該同意書記載被上訴人欠上
    訴人120萬元，故以越勝工廠之廠房、機具為抵押，足證李
    義順確有向上訴人借款120萬元。按解釋意思表示，應探求
    當事人之真意，不得拘泥於所用之辭句，民法第98條定有明
    文；上開同意書雖未記載因承受李義順債務而積欠上訴人12
    0萬元，應認兩造所訂之同意書含有債務承受契約之意思，
    又因李義順於83年10月2日死亡，被上訴人為其繼承人，對
    於被繼承人之債務，應負連帶責任，民法第1153條第1項亦
    定有明文。基此，被上訴人依繼承之法律關係，應繼承李義
    順之全部債務。
  (三)被上訴人均受高等教育，渠等簽立同意書時均已成年，該同
    意書係戊○○所書寫，對該同意書內容知之甚詳，明知其父
    李義順確有積欠上訴人120萬元債務，被上訴人戊○○竟稱
    係被詐欺所簽立，主張撤銷，但無法證明其被詐欺而簽立同
    意書，其主張不可採信。
    基於下列事實，亦堪認定確有系爭借款債務，即4張支票均
    係因存款不足而退票，有退票理由單為憑，若李義順未向上
    訴人借款，何需交付支票予上訴人？況李義順之妻甲○○○
    亦證稱：伊先生過世後，上訴人有來向伊要錢，伊說不知道
    欠錢的事，伊兒子就帶上訴人出去談。上訴人於李義順過世
    後即向其妻催討借款債務，衡諸常理，益證借款債務屬實。
    借款之經過，經証人壬○○、庚○○、己○○到庭證實，及
    壬○○於合庫新莊分行82年提存款明細表3份可參。系爭4張
    支票並無偽造或變造情事，係因存款不足始造成退票，被上
    訴人主張該4張支票有偽、變造情事，亦屬無據。
  (四)被上訴人抗辯，因其表示願提供資金合夥經營，未查明是否
    真有120萬元父債，即冒然簽該同意書，上訴人9年不追討債
    務，可見其意圖介入越勝工廠經營，非真有父債云云，並非
    事實。蓋同意書係戊○○書寫，非上訴人詐騙後簽署，又同
    意書僅記載雙方合夥經營越勝工廠，並無上訴人願出資金額
    ，上訴人無法向其利誘，況戊○○及丁○○係分別在原審自
    認借款債務存在，不可能受到上訴人之詐騙及利誘，上訴人
    因考慮借款請求權仍然有效，始長達9年未向被上訴人訴請
    清償債務。
三、證據：除援用第一審所提證據外，補提出合約書影本1件，
    並聲請訊問証人壬○○、己○○、庚○○、癸○○。
乙、被上訴人方面：
一、聲明：求為判決：上訴駁回。
二、陳述：除與原判決記載相同者，茲引用之外，補稱：
  (一)系爭「同意書」之意思表示，係受上訴人詐欺所簽署。被上
    訴人已於94年2月24日撤銷該同意書內之意思表示：
    (1)依民法第92條規定，因被詐欺而為之意思表示，表意人得
      撤銷其意思表示。所謂「詐欺」，係指故意以不實之事陷
      相對人於錯誤，令相對人因該錯誤誤認而為意思表示者，
      即為詐欺。上訴人確有以不實之事提出於被上訴人，使被
      上訴人均陷於錯誤而書立同意書，有下列事實可証。
      上訴人自始謊稱支票正本已交還給被上訴人，顯與社會
        經驗相背，且違反商業習慣。
      上訴人僅提出4張支票正面之影本，但無背面背書人簽
        名之影本，並據執為李義順向其借款之證據。
      上訴人對4張支票之原本何在？前後說詞矛盾：
        李義順是否負擔4張支票之債務，關鍵在李義順有無背
        書。上訴人經商多年自必深知。上訴人既影印支票正面
        ，卻無法提出支票背面李義順背書之影本。且支票受款
        人欄記載為空白，顯有隱瞞。
        上訴人於原審主張4張支票在被上訴人簽具同意書後，
        已交給被上訴人之一人，若屬實，則支票正本早已交還
        被上訴人，被上訴人於應訴時即可將該支票正本上之受
        款人，填寫與上訴人不相干的第三人，即可推翻上訴人
        所主張之債務。顯見被上訴人未見過支票正本，未持有
        該支票正本。
        依據中央銀行之美金外匯資料可證，82年間之美金與新
        台幣比，為1美金兌換新台幣25.4013，因此設若李義順
        確實以每次美金1萬元借款，共計向上訴人商借4次，則
        上訴人所提出之每一張支票票面金額應一致，然上訴人
        於提出之4張支票影木，其票面金額竟分別為26萬元、2
        53,470元、26萬元及25萬元。與事實不符。
        被上訴人丁○○長年在越南，對父親債務之事毫無所悉
        。被上訴人戊○○長年在外讀書，畢業6年均在國中教
        書，對於商場上支票往來，毫無瞭解。被上訴人乙○○
        ，方自成功研究所畢業，自軍中退伍半年，對支票債務
        毫無瞭解。
  (二)被上訴人已於法定期間內撤銷系爭同意書：被上訴人至94年
    1月12日第一審程序期日，上訴人出示支票影本，才知悉支
    票受款人空白、發票人為揚榮公司。與父親李義順無涉。方
    知受詐欺，被上訴人即於94年2月24日，以存證信函向上訴
    人撤銷同意書，有該存證信函可證。
三、證據：除援用第一審所提證據外，補提中央銀行外匯資料1
    件、五大銀行新承做放款金額與利率統計表1件。
丙、本院依職向合作金庫銀行斗六分行、新莊分行、內政部警政
    署入出境管理局函查出入境資料。
      理      由
一、上訴人於起訴時係請求：被上訴人應連帶給付上訴人120萬
    元，及按年息百分之18計算之利息。上訴本院後，就利息
    部分，請求按年息百分之5計算（本院卷第136頁），核屬民
    事訴訟法第255條第1項第3款之減縮應受判決事項之聲明，
    於法自無不合。
二、上訴人起訴主張：被上訴人等之父李義順生前向上訴人借款
    美金4萬元，約定於83年12月31日償還，李義順於83年10月2
    日亡故，上訴人乃向被上訴人催討，雙方於84年12月22日就
    上開債務達成協議，被上訴人同意將借款加計百分之18利息
    合計為新台幣120萬元償還，並將其父在越南胡志明市越勝
    工廠內機械、工具質押予上訴人，至被上訴人返還欠款為止
    ，詎被上訴人於簽立同意書後，未將機器質押予上訴人，且
    已將機器處分，上訴人多次催討，被上訴人均置之不理，爰
    依繼承、消費借貸之法律關係，求為判決命被上訴人如數並
    加計法定利息返還等語。
三、被上訴人則以：被上訴人之亡父李義順生前並未向上訴人借
    款，支票係揚順公司簽發，未記載受款人，未經其父背書，
    無從據此認定其亡父生前曾向上訴人借款，系爭同意書係受
    上訴人詐欺而書立，伊等已於法定期間內撤銷意思表示等語
    ，資為抗辯。
四、上訴人主張兩造於84年12月22日簽立系爭同意書之事實，為
    被上訴人所不爭執（原審卷，第21頁、第26頁），並有同意
    書一紙可証（原審卷第10頁），自堪信為真實。茲上訴人主
    張，依繼承及消費借貸之法律關係，被上訴人應清償上開借
    款，被上訴人則否認其父生前向上訴人借款之事，並以前開
    情詞置辯，則本件應審究者，乃為：(一)被上訴人之亡父李義
    順有無向上訴人借款4萬美金？(二)被上訴人書立系爭同意書
    是否受詐欺而得撤銷？
五、經查：
  (一)已故李義順生前有無欠上訴人美金4萬元，被上訴人有無承
    認繼承債務：
    (1)依兩造所不爭執之系爭同意書第2項之記載，首句即明白
      表示「甲方（即被上訴人4兄弟）欠乙方（即上訴人）新
      台幣120萬元整。」，第2句則記載「故以越南胡志明市守
      德縣越勝工廠之廠房、機械工具為抵押，甲方不得擅自買
      賣工廠或租用他人，直至甲方歸還乙方所欠金額。」，依
      首句之意旨，被上訴人明白承認欠上訴人120萬元。此項
      承認，係在其父親李義順死亡（83年10月2日）之後，而
      被上訴人又均未拋棄繼承，則此項承認，核屬對其父親生
      前債務之承認，乃單方之準意思表示（事實行為），並非
      民法第300條之債務承擔。
    (2)被上訴人戊○○、丙○○於原審首次言詞辯論時，均承認
      其父親積欠其債務之事，戊○○亦表示，其等沒有否認債
      務存在之意思（原審卷第20頁）。丁○○於原審答辯書狀
      中亦自承其三哥告知其父親欠上訴人錢款之事（原審卷第
      26頁）。
    (3)上訴人於原審提出4紙支票影本及退票理由單正本為證，
      各該支票均係李義順擔任實際負責人之揚榮公司（名義負
      責人甲○○○乃其妻）為發票人，退票理由均係存款不足
      （原審卷第79至92頁、第93至94頁）。查揚榮公司之董事
      長、董事、監察人分別由被上訴人之母及兄弟3人擔任（
      僅戊○○未列名，原審卷第30頁），該公司實際上均係由
      李義順一手經營，乃典型之家族公司，按家族公司在資金
      之籌措上，事實上均由負責人為之，亦即公司與個人並未
      嚴格區別，故公司需用資金時，常以負責人個人名義、信
      用對外調度借貸，公司之資金亦常因負責人個人需用而被
      挪用，亦即公司與負責人二者之人格並未嚴加區分（學理
      上有所謂法人人格否認之學說）。就本件情形而言，亦有
      此情況。是上訴人主張，李義順因越南工廠須用資金，分
      4次向其借用美金各1萬元，約定以新台幣返還，李義順乃
      開立其擔任實際負責人之揚順公司之支票作為憑証一節，
      應屬事實而為可採。
    (4)綜上所述，上訴人主張，被上訴人之亡父李義順生前向其
      借款4萬美金，李義順亡故後，被上訴人4兄弟書立同意書
      ，承認系爭繼承債務，並約定以120萬元清償，且以其等
      繼承之越南胡志明市之越順工廠之機械、工具為擔保一節
      ，核與同意書記載相符，應堪採信。
  (二)被上訴人書立簽名於系爭同意書有無受詐欺？可否撤銷意思
    表示：
　　(1)查系爭同意書，係由被上訴人戊○○親自書立，其餘3位
　　　弟弟先後簽名，依戊○○於本院準備程序中所陳述，其書
  　　立系爭同意書之前，曾詢問在家幫忙父親經營之三弟，系
    　爭債務存在與否，經三弟告知上訴人確與父親有生意往來
      之事實，以及其確知父親生前生意不順，資金缺口甚大，
      父親生前向親朋調借，親友多人於父親亡故後均曾向其催
      討父債，乃書立同意書。
    (2)被上訴人戊○○大學畢業，任教多年，於書立同意書前，
      又事先詢問較瞭解父親生意之三弟（上訴人先向被上訴人
      之母、三弟丙○○催討系爭債務），故其書立同意書係經
      過相當思慮。又系爭同意書係李義順死後1年多始書立，
      被上訴人兄弟已脫離父喪之傷痛，其等又受高等教育，若
      非上訴人於向其兄弟催討父債之時，提出相關支票、退票
      理由單，以示其父確有積欠債務之証明，被上訴人豈有平
      白冒然相信之理？
    (3)被上訴人乙○○受研究所教育，於本審審理時陳稱：「同
      意書是我大哥筆跡，是我大哥與上訴人洽商的」、「之前
      我大哥就有告訴我此事，我沒有意見，由我大哥全權處理
      ，上訴人來找我三弟要錢時，說我父親有欠120萬元，找
      我大哥處理，我已經有聽到風聲，由於我大哥先出社會，
      就由我大哥出面處理，才寫同意書。」，「‧‧‧我三弟
      說我父親在外面有欠錢，我沒有懷疑，當時是因為說簽名
      之後，就不用還錢，合夥可以還清，在可以抵銷利益之下
      ，不用拿錢情況下，我才簽同意書」等語（見本院卷第87
      、129及133頁），顯見其亦係事先詢問兄長及弟弟之後始
      簽名於同意書，並非輕率而為。
    (4)被上訴人丙○○於父親亡故前，係在雲林縣古坑家裡替父
      親工作，其妻亦在揚榮公司擔任會計，其夫妻二人自深知
      李義順及公司之資金情況，其於上訴人多次登門催討父債
      之時，若非眼見相當証據，且心裡早有相當認知，豈有冒
      然帶同上訴人到台北與長兄商討書立系爭同意書之理。
    (5)被上訴人丁○○署名於系爭同意書時，其係在越南其父遺
      留之工廠從事工廠之管理，深知其父在越南之資金情況，
      且早已與台灣之兄長討論過父親之債務，則其簽名於同意
      書，乃瞭解實情後所為，並非輕率為之。
    (6)又4張支票金額係1,023,470元（票面金額分別為26萬元、
      253,470元、26萬元及25萬元，合計金額為1,023,470元）
      ，而同意書記明120萬元，兩者明顯差異，上訴人主張係
      因會算時，因借期已過一年多，被上訴人同意支付利息，
      按18%年息計算，利息共為184,224元（計算式為：1,02
      3,470元×18％＝184,224元），與本金1,023,470元合計
      為1,207,694元，雙方同意以120萬元整數作為李義順之借
      款債務。此項主張，就利率而言，與當時民間利率約在百
      分之15至30之間相符，又就大筆金額一般民間算帳時通常
      亦將零頭扣除，取其整數以便計帳，亦符日常經驗。被上
      訴人主張美金4萬元，依匯率換算金額不符云云，查4次借
      款因時間不同，加上銀行手續費不同，因而4張支票票面
      金額自然不同，其所辯4張支票金額應相同云云，不可採
      。又被上訴人既已書立同意書，承認債務，支票原本已無
      繼續持有之必要，上訴人主張，支票原本已返還被上訴人
      一節，亦屬與經驗法則無違。又如前所述，揚榮公司實際
      上係李義順個人經營，此經其妻甲○○○於本院審理時證
      稱：「傢俱店是我先生開的，我是家庭主婦，公司的事情
      都是由我先生處理的」明確（見本院卷第88頁），如前所
      述，被上訴人因上訴人向其等催討父親欠債時，必已提出
      支票及退票理由單，被上訴人早已瞭解其父生前生意之狀
      況，又親見公司支票，因而相信上訴人主張之事實，進而
      書立系爭同意書，核屬事理之必然。難認上訴人有以詐術
      致被上訴人陷於錯誤之事實。
    (7)綜上所述，被上訴人主張其承簽署系爭同意書，係受上訴
      人詐欺而為，未據舉證以實其說，並不可採。則其主張撤
      銷意思表示，即非有據。至被上訴人抗辯支票未記載受款
      人云云，並不影響票據債務之成立，併予說明。又借款之
      時效期間係15年，上訴人於同意書成立後，10年內未向被
      上訴人求償，並無足奇，況因系爭同意書已載明，以越南
      工廠之機器設備擔保，被上訴人丁○○於91年前後，將工
      廠設備出售一空，上訴人知悉後，知其債權獲償無著，始
      提起訴訟，亦與事理相符。
五、從而，上訴人本於繼承、消費借貸之法律關係，請求被上訴
    人連帶給付120萬元，及自起訴狀繕本送達被上訴人之翌日
    即94年1月14日起算至清償日止，按年息百分之5計算之利息
    ，為有理由，應予准許。原審就此部分為上訴人敗訴之判決
    ，尚有未洽，上訴意旨指摘原判決不當，求予廢棄改判，為
    有理由，應由本院予以廢棄改判如主文第2項所示。本件待
    證事實已臻明確，兩造其餘攻擊防禦方法及舉證，核與本件
    判決結果不生影響，爰不一一論述，附此敘明。
六、結論：本件上訴為有理由，依民事訴訟法第450條、第85條
    第2項，判決如主文。
中　　華　　民　　國　　94　　年　　11　　月　　29　　日
                  民事第五庭    審判長法　官　張世展
                                      法　官　蘇清恭
                                      法　官　吳上康
上為正本係照原本作成。
不得上訴。
中　　華　　民　　國　　94　　年　　11　　月　　30　　日
                                      書記官  易慧玲
                                                 K
